【裁判字號】    88,上,176
【裁判日期】    890516
【裁判案由】    給付工程款
【裁判全文】
臺灣高等法院臺南分院民事判決  八十八年度上字第一七六號    Ｋ
      上訴人即附
      帶被上訴人  欣安營造股份有限公司
      法定代理人  甲  ○  ○
                  乙  ○  ○
      訴訟代理人  楊  清  安  律師
                  蔡  進  欽  律師
                  蘇  正  信  律師
                  蔡  弘  琳  律師
      被上訴人即
      附帶上訴人  瑞恩工程企業有限公司
                              .
      法定代理人  丙  ○  ○  .
      訴訟代理人  黃  正  彥  律師
                  黃  雅  萍  律師
右當事人間請求給付工程款事件，上訴人對於中華民國八十八年二月二日臺灣臺南地
方法院八十六年度重訴字第三○八號第一審判決提起上訴，被上訴人並為附帶上訴，
本院判決如左：
   主   文
上訴駁回。
原判決關於駁回附帶上訴人後開第三項之訴部分，及該部分假執行之聲請，並訴訟費
用之裁判均廢棄。
附帶被上訴人應再給付附帶上訴人新台幣參佰陸拾壹萬玖仟伍佰肆拾柒元，及自民國
八十六年九月十九日起至清償日止按週年利率百分之五計算之利息。
其餘附帶上訴駁回。
第一審訴訟費用關於命附帶上訴人負擔部分，及第二審訴訟費用關於附帶上訴部分，
由附帶被上訴人負擔五分之二，餘由附帶上訴人負擔；第二審訴訟費用關於上訴部分
，由上訴人負擔。
本判決命附帶被上訴人給付部分，於附帶上訴人以新台幣壹佰貳拾萬陸仟元為附帶被
上訴人預供擔保後，得假執行，但附帶被上訴人如於假執行程序實施前，以新台幣參
佰陸拾壹萬玖仟伍佰肆拾柒元預供擔保，得免為假執行。
   事   實
甲、上訴人欣安營造股份有限公司 方面：
  一、聲明：
（一）上訴聲明：求為判決
  １、原判決不利於上訴人之部分廢棄。
  ２、右廢棄部分，被上訴人在第一審之訴及假執行聲請駁回。
  ３、如受不利判決，願供擔保請准宣告免假執行。
  ４、訴訟費用由被上訴人負擔。
（二）附帶上訴答辯聲明
  １、附帶上訴駁回。
  ２、如受不利判決，願供擔保請准宣告免假執行。
  ３、訴訟費用由附帶上訴人負擔。
  二、陳述：除與原判決記載相同者，予以引用外，補稱：
（一）上訴人之上訴部分：
    1.本件三工區部分，被上訴人雖稱其填方量合計為６８０６２８‧８８立方公尺
      ，然其中一次整地填土後，構造物施作單位為設置各類構造物，而將已填好之
      土方挖起，置於原填土單位之施工區域內，總量９５２７０立方公尺，此部份
      於一次整地時已計價，並於二次整地時再次計價，應由「各類構造物挖方扣除
      量」扣減重覆計價之部份，上訴人公司向台南市政府承攬鄭子寮重劃工程中，
      此部份亦是如此計價，有工程計算表（已呈上）為憑。被上訴人法定代理人廖
      苗成對上述扣減之數值部分亦無爭議，僅對於是否應予扣除有意見（工程數量
      表參照），然依契約公平原則，及上揭上訴人與市政府契約中，市政付亦就該
      部分進行扣除之工程慣例以觀，被上訴人就重複部分自不得再向上訴人請領工
      程款，否則即屬不當得利，實甚顯然。
    2.另該工區內，有九萬立方公尺之海砂，係於民國八十三年底，另由東瓜公司負
      責載運台南市政府提供之海砂至第三工區填築，並已請款完畢，有合約書及結
      算請款單在卷可憑，此部分被上訴人原並已同意扣除，有經被上訴人法定代理
      人簽認之工程量表可稽（同前），自應一併扣除，原審認該海砂填方與本件契
      約無關，不得扣除，實屬誤會。
    3.另第三工區部分，每立方公尺土方之單價，實際僅為新台幣（下同）七十元，
      因本件第三工區部分，自始即由附帶上訴人瑞恩公司承做（以東瓜公司名義訂
      約，惟請款及發票均為瑞恩公司名義），且土方單價均為每立方公尺七十元，
      附帶上訴人陳稱本區土方從未以七十元計價云云，顯非實在。嗣雙方重新以瑞
      恩公司名義訂約後，土方單價仍以每立方公尺七十元計算，惟因附帶上訴人進
      土量均未達預定進度，故重新訂約後並未辦理估驗請款，僅以借支方式預支六
      百萬元，此由前述附帶上訴人法定代理人廖苗成簽認之工程數量表，亦可得證
      實。今以被上訴人施作之土方量八萬四千五百二十八立方公尺計算，總工程款
      應僅為五百九十一萬六千九百六十元，被上訴人竟誤以每立方公尺八十四元計
      算，起訴請求七百十萬零三百五十二元，顯有未合。
    4.該第三工區之實際填方計算結果，僅為４９５３５８‧１１立方公尺，工程款
      合計為三千四百六十七萬五千零六十七元，扣除被上訴人已請款之三千零五十
      九萬一千四百元部分，被上訴人實際應領工程款為四百零八萬三千六百六十八
      元；惟因被上訴人已向上訴人預支六百萬工程款，兩相扣抵結果，被上訴人尚
      欠上訴人一百九十餘萬元，茲仍起訴向上訴人請求工程款，自屬無理由。
    5.第二及第四工區部分，在工程進行中，上訴人曾支出工程改善費用九十六萬四
      千五百元，已經被上訴人承認，並願負擔其中四成即三十八萬五千七百元，有
      被上訴人法定代理人廖苗成簽認之工程數量表一紙在卷可稽，該筆款項亦應自
      第二及第四工區應付款中扣除。
    6.另查，違約金之約定過高者，法院雖得依職權予以酌減，然亦應顧及雙方實際
      之利益及損失比例，以期公平；本件原審既認定第二及第四工區部分，被上訴
      人僅完成總工程量百分之四十七，則雙方損益之比例甚為明顯，茲仍准許被上
      訴人請求工程款及保留款之百分之六十，顯然有失公平性，敬請  鈞院賜予斟
      酌，並賜為公平之裁量。
（二）、附帶上訴部分：
    1.本件工程之第二工區及第四工區部分，附帶上訴人於訂約後，均未能按約定期
      限進土，有工程數量表及請款單可資佐證（已呈上），經附帶被上訴人於民國
      八十六年三月五日發函催告後，附帶上訴人仍置之不理，附帶被上訴人不得已
      才於同年九月一日予以解除契約，並主張依契約第十二條第二項規定沒收附帶
      上訴人所有未請之工程及保留款，所為皆有法律及契約依據，並為原審所是認
      ，其所謂工程已全部完工，並未遲延云云，顯非事實。
    2.有關廖苗成在上開工程數量表簽具東瓜企業有限公司代表人一事，查本件第三
      工區工程，雖承包之公司名稱不同，然實際上均係由廖苗成出面接洽並負責全
      部工作，此由附帶上訴人公司之工程請款單（已呈上）上，列為東瓜公司應請
      領之款項，亦係由廖苗成以瑞恩公司名義簽章具領等情，即可見一斑，況上該
      工程數量表，係專就第三工區所訂，廖苗成亦簽認預支工程款六百萬元字樣，
      此部分已付之金額，自然應予扣除，附帶上訴人無視事實，空言爭執，實無意
      義。
    3.若附帶上訴人主張上述已預支之六百萬元係東瓜公司名義，不得扣抵，則其以
      瑞恩公司名義具領之東瓜公司工程款部分，亦屬無法律上原因，為不當得利，
      附帶被上訴人亦主張以該等不當得利返還請求權與附帶上訴人之本件工程款請
      求權主張抵銷。
  三、證據：除援用第一審所提證據外，補提工程數量表（八十六年八月八日）、工
      程契約書、工程數量表（八十六年八月十五日）、工程請款單影本七紙、發票
      影本十紙等影本各一件為證。
乙、被上訴人瑞恩工程企業有限公司方面：
  一、聲明：
（一）答辯聲明：求為判決
  １、欣安公司之上訴駁回。
  ２、第二審訴訟費用由上訴人欣安公司負擔。
（二）附帶上訴聲明
  １、原判決關於附帶上訴人敗訴部份廢棄。
  ２、附帶被上訴人應再給付附帶上訴人新台幣捌佰捌拾肆萬貳仟玖佰玖拾柒元及自
      民國八十六年九月十九日起至清償日止按週年利率百分之五計算之利息。
  ３、第一、二審訴訟費用由附帶被上訴人負擔。
  ４、附帶上訴人願供擔保，請准予宣告假執行。
  二、陳述：除與原判決記載相同者，予以引用外，補稱：
（一）上訴人於民國八十五年七月八日將其所承包台南市第十三期鄭子寮市地重劃公
      共工程與被上訴人訂立遠運填土及整平壓實之工程承攬合約書，合約土方約定
      約五十萬立方公尺，每立方公尺八十四元，依實做數量計算，民國八十五年十
      二月三十日以前完成，如上訴人另有特別調度，工期另議，有工程合約書（呈
      原審）可稽。查被上訴人公司填土數量依上訴人公司所製作之整地土方數量統
      計表、包商填方數量統計表及工程數量表，已超過五十萬立方公尺，其間因上
      訴人公司土地範圍未測出，致無法於合約期限內施工，並非被上訴人公司遲延
      施工（均詳後），上訴人公司竟於八十六年九月一日向被上訴人公司解除合約
      ，顯依法無據，不生效力。
（二）上訴人對於原判決認定本件工程第三工區未扣除「各類構造物挖方扣除量」及
      「海砂九萬立方公尺」部份不服，提起上訴，被上訴人謹就此部分陳述如左：
  １、第三工區「整地土方數量統計表」計三張（原證二），其中第一、二張共六十
      四萬零三百二十九‧五九平方公尺，第三張四萬零二百九十九‧二九平方公尺
      ，合計六十八萬零六百二十八‧八八平方公尺（四捨五入後為六十八萬零六百
      二十九立方公尺），有被上訴人於一審八十六年十二月三日所提出之「整地土
      方數量統計表」三張可證，其中五十九萬六千一百零一立方公尺為被上訴人之
      前手東瓜企業有限公司所做，且已請款，扣除後，被上訴人所做者為八萬四千
      五百二十八立方公尺，依工程合約書約定，每立方公尺八十四元，此部份之工
      程款為新台幣七百一十萬零三百五十二元。
  ２、上訴人主張第三工區之工程款應扣除「各類構造物挖方扣除量」重複計價之費
      用云云，被上訴人否認之。查兩造契約範圍僅在填土部份，而各類構造物（如
      箱涵、排水系統）係上訴人另行發包，與被上訴人無關，自不得自被上訴人應
      領工程款中扣除。上訴人又未舉證以實其說，其主張無理由。
  ３、上訴人於原審八十八年十月十五日言詞辯論期日自認兩造並未就「各類構造物
      挖方扣除量」是否扣除有所約定，則上訴人不得以其與台南市政府間之約定，
      遽認被上訴人亦應受此約定之拘束。況且第三工區完成之填土量扣除訴外人東
      瓜公司所作，被上訴人實際填土數量為八萬四千五百二十八立方公尺，已如前
      述，上訴人竟指應扣「各類構造物挖方扣除量」九萬五千二百七十立方公尺，
      自非事實，且上訴人亦不能舉證證明該挖方扣除量係發生在被上訴人第一次整
      地填土之後，且再將之利用於第三工區填土，原審未予扣除，自無不合。
  ４、上訴人又主張第三工區之工程款應扣除訴外人東瓜公司八十三年底已領之九萬
      立方公尺海砂之工程款云云，被上訴人亦否認之，被上訴人係八十五年七月八
      日承攬本件工程，與東瓜公司八十三年承包之工程，係屬不同法人，不同之承
      攬，且東瓜公司之海砂之工程款發生在本件承包一年多前，上訴人豈得主張就
      他人已領之工程款在被上訴人應領工程款中扣除！故上訴人指除前開二項工程
      款，上訴人尚溢支被上訴人一百九十萬餘萬元云云，自無理由。原審未予扣除
      ，乃屬允當。
  ５、上訴人主張被上訴人向其預支六百萬元工程款部份，被上訴人否認之，上訴人
      係提出其與東瓜公司就第三工區工程數量表為依據，惟查東瓜公司之負責人雖
      與被上訴人負責人為同一人（丙○○），但係不同之法人，豈得混為一談？被
      上訴人法定代理人於原審八十六年十二月三十日庭訊時承認該表上丙○○之簽
      名為其所為，但係為東瓜公司所簽，非為被上訴人所簽，則上訴人支付予東瓜
      公司六百萬元，亦與被上訴人無關，不得主張扣除。另附帶被上訴人主張六百
      萬元部份，附帶上訴人代東瓜公司領款，為不當得利，得主張抵銷云云，惟查
      六百萬元係東瓜公司訴請附帶被上訴人給付工程款，於訴訟外成立和解，附帶
      被上訴人給付東瓜公司完畢後，東瓜公司撤回訴訟，有鈞院函調之台灣台南地
      方法院八十五年度訴字第四六○號卷及呈案之支票代收簿、銀行存摺、銀行交
      易明細可證，不容附帶被上訴人否認。況且依卷附資料係東瓜公司承認領取六
      百萬元而非附帶上訴人瑞恩公司代領，雖兩家公司之法定代理人均係丙○○，
      但公司為法人，與自然人不同，兩家公司為不同之權利義務主體，附帶上訴人
      何有不當得利之情事，附帶被上訴人亦不得主張抵銷。
  ６、被上訴人瑞恩公司於工程數量表所書立之字句為「對於整編號之改善費用本人
      承認九十六萬四千五百原之四成三十八萬五千七百元」，係對於上訴人主張其
      支出之改善費用之總額有所爭議，僅承認上訴人有支出三十八萬五千七百元，
      而非表明願負擔三十八萬五千七百元之費用。
（三）附帶被上訴人欣安公司主張第三工區土方單價每立方公尺七十元云云，附帶上
      訴人否認並爭執之。查附帶被上訴人提出之契約書僅有數量並未註明總價額，
      已難信為真實，而附帶上訴人提出之契約書則明確註記土方數量及總價款，且
      於契約書最後一頁標明單價八十四元，又附帶被上訴人於原審八十六年十一月
      二十五日答辯狀所附證一之工程請款單共計五期工程款，依其上數量及金額相
      除之後，所得單價亦為八十四元，況且附帶被上訴人並依該金額開立統一發票
      ，又附帶被上訴人所提出之證物其上所標示之日期均為八十四年度，而兩造訂
      立本件工程契約時間為八十五年七月八日，附帶上訴人豈有可能未與附帶被上
      訴人訂約，即向附帶被上訴人請款，足證兩造約定之土方每立方公尺單價為八
      十四元，非七十元，附帶被上訴人之主張無理由。
三、證據：除援用第一審所提證據外，補提工程合約書、工程數量表、銀行支票代收
    簿、銀行存摺、銀行交易明細表等影本各一件、工程請款單影本四件為證，聲請
    向台灣台南地方法院調閱八十五年度訴字第四六０號，原告東瓜企業有限公司與
    被告欣安營造股份有限公司間，請求給付工程款案卷。
   理   由
一、本件被上訴人瑞恩工程企業有限公司起訴主張：兩造於八十五年七月八日，就上
    訴人所承包坐落台南市第十三期鄭子寮市地重劃公共工程，訂立遠運填土及整平
    壓實之工程承攬契約，約定土方約五十萬立方公尺，每立方公尺為八十四元，依
    實做數量計算，並應於八十五年十二月三十日以前完成，上訴人共積欠被上訴人
    工程款，第三工區部分七百十萬零三百五十二元，第二、四工區部分五百七十三
    萬六千六百十二元，第二、四工區保留款一百三十七萬零八百八十元。其間因上
    訴人土地範圍未測出，致被上訴人無法於合約期限內施工，並非被上訴人遲延施
    工，上訴人竟於八十六年九月一日向被上訴人解除契約，顯無理由，屢經催討，
    均未獲置理，爰依承攬之法律關係請求上訴人給付一千四百二十萬七千八百四十
    四元及自起訴狀繕本送達之翌日起算之法定遲延利息等情；上訴人則以：兩造簽
    訂合約時並無明訂工期是以各個整地編號完成後起算，且被上訴人自簽約後，於
    第五期部分，上訴人測出預計填方量為二十六萬二千八百零四點四六立方公尺，
    被上訴人僅完成十六萬三千二百九十一立方公尺，第二及第四工區部分，被上訴
    人於訂約後均未能按照期限進土，上訴人於八十六年三月五日發函催告被上訴人
    ，其均置之不理，足認被上訴人全然未能依約履行，上訴人自得依合約規定解除
    契約，並沒收被上訴人未請領之工程款及保留款，又有關第三工區部分，土方之
    單價為每立方公尺七十元，以被上訴人施作之土方量八萬四千五百二十八立方公
    尺，工程款僅為五百九十一萬六千九百六十元，於該工區內，在一次之整地填土
    後，構造物施作單位為設置各類構造物，而將已填好之土方挖起置於原填土單位
    之施工區域內，總量九萬五千二百七十立方公尺，應由「各類構造物挖方扣除量
    」扣減重復計價部分，另有九萬立方公尺海砂，已另由訴外人東瓜公司請款完畢
    ，被上訴人原並已同意扣除，亦應扣除，另該第三工區之實際填方計算結果，僅
    為四十九萬五千三百五十八點一一立方公尺，工程款合計為三千四百六十七萬五
    千零六十七元，扣除被上訴人已請款之三千零五十九萬一千四百元，被上訴人實
    際應領工程款為四百零八萬三千六百六十八元。再被上訴人並已向上訴人預支六
    百萬元工程款，此部分已付之金額，自應扣除，兩相扣抵結果，被上訴人尚欠上
    訴人一百九十餘萬元，若被上訴人主張上述已預支之六百萬元係東瓜公司名義，
    不得扣抵，則其以瑞恩公司名義具領之東瓜公司工程款部分，亦屬無法律上原因
    ，為不當得利，上訴人亦主張以該等不當得利返還請求權與被上訴人之本件工程
    款請求權主張抵銷。又第二及第四工區部分，在工程進行中，上訴人曾支出工程
    改善費用九十六萬四千五百元，已經被上訴人一方承認，並願負擔其中四成即三
    十八萬五千七百元，該筆款項亦應自第二及第四工區應付款中扣除。又違約金之
    約定過高者，法院雖得依職權予以酌減，然亦應顧及雙方實際之利益及損失比例
    ，以期公平；本件原審既認定第二及第四工區部分，被上訴人僅完成總工程量百
    分之四十七，則雙方損益之比例甚為明顯，茲仍准許上訴人請求工程款及保留款
    之百分之六十，顯然有失公平性等語，資為抗辯。
二、被上訴人主張兩造訂約、解約及各工區完成之數量、工程款、保留款之事實，業
    據其提出工程合約書、包商填方數量統計、工程數量表各一件、整地土方數量統
    計表三件、工程請款單四件、證明書六紙、工程數量表十七紙為證（外放證袋）
    ，上訴人對於被上訴人於第三工區已完成填土量八萬四千五百二十八立方公尺，
    第二、四工區已完成填土量八萬四千六百十三立方公尺，該工區共計有五百七十
    三萬六千六百十二元工程款及一百三十七萬零八百八十元保留款之真正等情並不
    爭執外，其餘各以前揭情詞置辯，則本院應審酌者厥為第三工區土方之單價究為
    每立方公尺七十元抑為八十四元？應否扣除「各類構造物挖方扣除量」、海砂九
    萬立方公尺及上訴人所指預支之六百萬元？可否以支付與訴外人東瓜公司之工程
    款，抵銷應付與被上訴人之工程款？就第二及第四工區部分，被上訴人應否負擔
    工程改善費三十八萬五千七百元？上訴人可否因被上訴人未完全履行契約，而就
    此二工區解除契約，並據而沒收被上訴人未領之工程款及保留款？
（一）按稱承攬者，謂當事人約定，一方為他方完成一定之工作，他方俟工作完成，
      給付報酬之契約，次按報酬，應於工作交付時給付之，無須交付者，應於工作
      完成時給付之，工作係分部交付，而報酬係就各部分定之者，應於每部分交付
      時，給付該部分之報酬，民法第四百九十條、第五百零五條分別定有明文。查
      兩造對於八十五年七月八日，曾就上訴人所承包坐落台南市第十三期鄭子寮市
      地重劃公共工程，訂立遠運填土及整平壓實之工程承攬契約之事實，並不爭執
      。按該工程合約書第一條、第三條第一點、第二點規定，依實做數量計算，上
      訴人於每月十二日付款，估驗單被上訴人需於每月三日前送達工地；請款應具
      該期估驗款百分之百發票及土壤壓實度試驗報告，方可請款等情，亦有系爭工
      程合約書一件附卷可稽，應認兩造就系爭遠運填土及整平壓實工程業已成立承
      攬契約無誤。而上述承攬契約之性質，被上訴人應完成一定之工作，並應將完
      成物交付於上訴人，且其工作係分部交付，是兩造報酬給付時期，原則上依上
      開規定，應於每部分交付時，給付該部分之報酬。然上開報酬給付時期之規定
      ，係法律上所定之原則，此規定並無強行性質，當事人如有特約，如約定於工
      作交付後，若干日或某條件成就時始給付報酬者，自應從其特約，查依兩造所
      簽訂之系爭遠運填土及整地壓實工程單價明細表（原審卷六十頁）付款方式所
      載，在完成百分之三十以前，每次請款付該期完成部分之百分之八十，保留款
      百分之二十，完成百分之六十以前（下），每次請款付該期完成部分之百分之
      八十五，保留款百分之十五，完成百分之六十以上時，始得付該期完成部分之
      百分之九十，保留款百分之十。全部完成後，付全部完成數量之百分之九十，
      經驗收合格後，始全部付清等情，此為兩造所不爭執，則兩造就報酬之給付係
      約定按工程完成之成數分別給付，亦即自被上訴人取得之工程款之成數即可推
      斷被上訴人完成工程之成數。
（二）上訴人抗辯：有關第三工區部分，土方之單價為每立方公尺七十元云云，惟查
      被上訴人於起訴時主張此工區之單價為每立方公尺八十四元，並據提出工程合
      約書一件為證，提出之契約書明確註記土方數量及總價款，且於契約書最後一
      頁標明單價八十四元，上訴人均未爭執，上訴人於原審八十六年十一月二十五
      日答辯狀所附證一之工程請款單共計五期工程款，依其上數量及金額相除之後
      ，所得單價亦為八十四元（見原審卷第十九頁至第二十八頁），上訴人並曾依
      之開立統一發票，有被上訴人所提出附於原審卷（第一八九至第一九０頁）之
      統一發票足稽，反之，上訴人提出之契約書僅有數量並未註明總價額，已難信
      為真實，參以上訴人所提出之證物其上所標示之日期均為八十四年度，而兩造
      訂立本件工程契約時間為八十五年七月八日，被上訴人豈有可能於與上訴人訂
      約之前，即可向上訴人請得款項？足證兩造約定之土方每立方公尺單價為八十
      四元，上訴人此部分所辯顯難採信。
（三）上訴人又抗辯：於第三工區內，在一次之整地填土後，構造物施作單位為設置
      各類構造物，而將已填好之土方挖起置於原填土單位之施工區域內，總量九萬
      五千二百七十立方公尺，應由「各類構造物挖方扣除量」扣減重復計價部分云
      云，惟查上訴人對於兩造並未就「各類構造物挖方扣除量」是否扣除有所約定
      等情並不否認（原審卷二一一、二一二頁言詞辯論筆錄），至於其與第三人台
      南市政府有此約定，而為台南市政府依約扣減，乃係其與台南市政府間之契約
      關係，尚不得以其與台南市政府間有此約定，遽認被上訴人亦應受此約定拘束
      ，且第三工區完成之填土量共為六十八萬零六百二十九點八八立方公尺，此有
      被上訴人提出之整地土方數量統計表三件附卷可稽，其中五十九萬六千一百零
      一立方公尺為訴外人東瓜公司所完成等情，此為兩造所不爭執，則被上訴人之
      填土量為八萬四千五百二十八立方公尺，亦為上訴人屢次自認（如八十九年三
      月二日陳報證據狀一－三項），其竟又抗辯應扣除九萬五千二百七十立方公尺
      已不足採，且該「各類構造物挖方扣除量」是否係由被上訴人再將之利用於第
      三工區填土，並據以請款，上訴人就一次整地後構造物施作單位為設置各類構
      造物，而將已填好之土方挖起置於原填土單位之施工區域內，係發生在被上訴
      人承攬期間內乙節，又未能舉證以實其說，上訴人此部分之抗辯亦不足採。
（四）上訴人又辯稱：第三工區內，有九萬立方公尺之海砂，係於民國八十三年底，
      另由東瓜公司負責載運台南市政府提供之海砂至第三工區填築，並已請款完畢
      ，工程款應扣除之云云，惟查東瓜公司與被上訴人，雖法定代理人相同，然係
      不同之法人，而系爭海砂九萬立方公尺，係由訴外人東瓜公司於八十四年八月
      十一日簽具工程請款單向上訴人請款完畢等情，為上訴人所不爭執，並有上訴
      人所提出之工程請款單一紙附卷可參，而被上訴人係於八十五年七月八日承攬
      本件工程，與東瓜公司八十三年承包之工程，係屬不同法人不同之承攬，且時
      間已遲餘一年餘，何能以契約發生前上訴人與東瓜公司間發生之糾葛，據以扣
      抵，故上訴人此部份之抗辯顯無足取。
（五）上訴人又辯稱：被上訴人已向上訴人預支六百萬元工程款，此部分已付之金額
      ，自應扣除，若被上訴人主張上述已預支之六百萬元係東瓜公司名義，不得扣
      抵，則其以瑞恩公司名義具領之東瓜公司工程款部分，亦屬無法律上原因，為
      不當得利，上訴人亦主張以該等不當得利返還請求權與被上訴人之本件工程款
      請求權主張抵銷云云。並據提出其與東瓜公司就第三工區工程數量表為憑，惟
      查，東瓜公司之負責人雖與被上訴人負責人為同一人（丙○○），但係不同之
      法人，不容混為一談，已如前述，被上訴人法定代理人於原審八十六年十二月
      三十日庭訊時只承認該表上丙○○之簽名係為東瓜公司所簽，非為被上訴人所
      簽，則上訴人支付予東瓜公司六百萬元，亦與被上訴人無關，已不得主張扣除
      。矧就該六百萬元部分訴外人東瓜公司曾訴請上訴人給付工程款，嗣於訴訟外
      成立和解，上訴人給付東瓜公司完畢後，東瓜公司撤回訴訟，業據本院依被上
      訴人之聲請向台灣台南地方法院函調該院八十五年度訴字第四六○號民事卷核
      閱屬實，並有被上訴人所提出之支票代收簿、銀行存摺、銀行交易明細（附八
      十八年八月二日聲請調查證據狀後）可按，依卷附資料係東瓜公司承認領取六
      百萬元而非被上訴人瑞恩公司代領，雖兩家公司之法定代理人均係丙○○，但
      公司為法人，與自然人不同，兩家公司為不同之權利義務主體，被上訴人自無
      不當得利之情事，上訴人又有何債權可得主張抵銷，是上訴人此部分之抗辯亦
      難憑採。
（六）上訴人再辯稱：第二及第四工區部分，在工程進行中，上訴人曾支出工程改善
      費用九十六萬四千五百元，已經被上訴人一方承認，並願負擔其中四成即三十
      八萬五千七百元，該筆款項亦應自第二及第四工區應付款中扣除等語，並據提
      出被上訴人法定代理人廖苗成簽認之工程數量表一紙在卷可考，被上訴人對該
      簽認並不否認，惟主張：被上訴人瑞恩公司於工程數量表所書立之字句為「對
      於整編號之改善費用本人承認九十六萬四千五百元之四成三十八萬五千七百元
      」，係對於上訴人主張其支出之改善費用之總額有所爭議，僅承認上訴人有支
      出三十八萬五千七百元，而非表明願負擔三十八萬五千七百元之費用云云。惟
      按解釋意思表示，固須探求當事人之真意，不得拘泥於所用之辭句，但所用之
      辭句業已表示當事人真意，無須別事探求者，即不得反捨所用之辭句而更為曲
      解，最高法院著有八十六年度台上字第三０四二號判決足參，上揭被上訴人簽
      認之字句已明白表示被上訴人承認並願負擔其中四成，如曲解為伊僅承認上訴
      人有支出三十八萬五千七百元，則與被上訴人何有關係？又何須被上訴人再為
      簽認？堪認被上訴人確願負擔上揭三十八萬五千七百元，是上訴人此部分之抗
      辯尚堪採信，被上訴人此部分之主張不可採。
（七）上訴人另辯稱：兩造簽訂合約時並無明訂工期是以各個整地編號完成後起算，
      且被上訴人自簽約後，於第五期部分，上訴人測出預計填方量為二十六萬二千
      八百零四點四六立方公尺，被上訴人僅完成十六萬三千二百九十一立方公尺，
      第二及第四工區部分，被上訴人於訂約後均未能按照期限進土，況自八十五年
      十二月三十日完成日前，被上訴人連上訴人於八十五年十月份測出之填方量亦
      未能完成，上訴人於八十六年三月五日發函催告被上訴人，被上訴人雖表示將
      於最短時間內完成，惟被上訴人亦完全無法合乎工程進度，足認被上訴人全然
      未能依約履行，上訴人自得依合約規定解除契約，並沒收被上訴人未請之工程
      款及保留款等語，並據提出工程數量表、請款單各五紙、八十六年三月五日催
      告函、八十六年九月一日解除契約函各一件為證。而被上訴人主張：系爭工程
      係上訴人原發包予訴外人聯成公司，因聯成公司因故未能完工，再轉包予被上
      訴人承攬，故被上訴人並非能隨時進場施工，而需上訴人將工區內各土地應再
      填土之長、寬、深度及數量測出確定後，交給被上訴人據以填土，上訴人既係
      遲延測定土地填方量交由被上訴人施工，上訴人反據此解除契約，應無理由云
      云，兩造各執一詞。惟查兩造間系爭遠運填土及整平壓實工程合約，其中並無
      約定完成之日期，應以上訴人將各個整地編號完成測出應填方量後起算，而：
      (1)上訴人已測出土地應填方量７５１１０點６３立方公尺，被上訴人於八十五
      年九月六日請款時完成２１１００立方公尺（請款期別第一期），(2)上訴人已
      測出土地應填方量１７７３８０點１２立方公尺時，被上訴人於八十五年十月
      十四日請款時完成６１６００立方公尺（第二期），(3)上訴人已測出土地應填
      方量１７７９５０點７０時，被上訴人於八十五年十一月十四日請款時完成９
      ５９００立方公尺（第三期），(4)上訴人已測出土地應填方量２６２８０４點
      ４６立方公尺時，被上訴人於八十五年十二月七日請款時完成１２１４００立
      方公尺（第四期），(5)上訴人已測出上開應填方量時，被上訴人於八十六年二
      月九日請款時亦僅完成１６３２００立方公尺（第五期），此有上開上訴人提
      出之工程數量表及工程請款單附於原審卷（第二十七頁、第二十八頁）可稽，
      足認被上訴人於上訴人已測出之土地應填方量交給被上訴人施作時，被上訴人
      於八十五年十二月三十日完成時，並未能依約完成，應堪認定。次查被上訴人
      公司之法定代理人廖苗成於八十六年八月十五日簽認之工程數量表，上訴人已
      測出之應填方量，亦如上述２６２８０４點４６立方公尺，而被上訴人實際填
      方量亦未能全部完成，僅完成２３１４９３立方公尺而已，益證被上訴人於本
      件工程有嚴重遲延情形。又查被上訴人請求第二、第四工區部分工程款為五百
      七十三萬六千六百十二元，保留款為一百三十七萬零八百八十元等情，已如前
      述，則上開保留款係實作工程款之百分二十，足認被上訴人完成之工程僅達全
      部工程之百分四十七而已，亦如前述，依系爭遠運填土及整平壓實工程合約第
      十二條第一項第二點及第五點規定：被上訴人有遲滯開工或工程進度嚴重落後
      ，難如期完工或有逾期七日以上不能履行承包義務者之情形時，上訴人得取消
      被上訴人之承包權，被上訴人就系爭工程既有嚴重遲延之情事，則上訴人據此
      於八十六年九月一日解除契約，應屬有據，又系爭工程係以實做實算，應認工
      作係分部交付，則上訴人對於未完成之工作，自亦得解除契約，上訴人上開抗
      辯，應堪採信。
（八）按約定之違約金額過高者，法院得減至相當之數額，民法第二百五十二條定有
      明文。又按約定之違約金是否過高，應依一般客觀事實、社會經濟狀況及就債
      務人若能履行債務時，債權人可得享受之一切利益為衡量之標準，而非以僅約
      定一日之違約金額若干為衡量之標準，最高法院五十一年台上字第十九號判例
      、八十六年度台上字第一０八四號判決可資參照。查系爭遠運填土及整平壓實
      工程合約第十二條第二項既規定：如有上訴人得取消承包權之第（一）項事情
      發生，甲方（上訴人）得沒收乙方（被上訴人）之未請之工程款及保留款，乙
      方（被上訴人）並應賠償甲方（上訴人）工程之損失，和放棄先訴抗辯權，應
      認係兩造就解除契約後違約金如何計算之約定，並屬損害賠償總額預定性違約
      金，故一旦有債務不履行情事發生時，債權人即可不待舉證證明其所受損害係
      因債務不履行所致及損害額之多寡，均得按約定違約金，請求債務人支付，反
      之債務人亦不得證明債權人未受損害或損害額不及違約金額之多，而請求減免
      賠償。本院審酌被上訴人雖未完成全部之工程，但於第二、四工區已施工達全
      部工程之百分之四十七，而就上訴人已測出之部分亦完成百分之八十八，第五
      工區就上訴人已測出之部分亦完成百分之六十二，第三工區部分上訴人未爭執
      被上訴人與訴外人東瓜公司合計填方量為６８０６２８點８８立方公尺，扣除
      訴外人東瓜公司完成並請款部分即５９６１０１立方公尺，被上訴人所施作之
      部分為８４５２８立方公尺，依工程合約書約定，每立方公尺單價八十四元，
      此部份之工程款為七百一十萬零三百五十二元，然依前述，被上訴人尚須負擔
      整地工程改善款三十八萬五千七百元，因此被上訴人於第三工區原得請求之工
      程款為六百七十一萬四千六百五十二元。則若被上訴人均不得請求給付工程款
      及保留款，顯失公平，應認約定之違約金過高，認以酌減至百分之六十五，亦
      即被上訴人得請求之第三工區之工程款、第二、第四工區之工程款及保留款共
      一千三百八十二萬二千一百四十四元之百分之六十五（00000000元乘
      ０點６５等於0000000點６，小數點以下採四捨五入），共八百九十八
      萬四千三百九十四元。
三、綜上所述，被上訴人本於承攬契約之法律關係，請求上訴人給付第三工區工程款
    本為七百一十萬零三百五十二元、扣除整地工程改善款三十八萬五千七百元後為
    六百七十一萬四千六百五十二元，另第二、四工區工程款及保留款為七百一十萬
    七千四百九十二元，然被上訴人確有遲延之情形，上訴人原得解約，沒收被上訴
    人未領之工程款及保留款，然如准許上訴人全部沒收，亦顯失公平，爰酌減違約
    金至百分之六十五。從而被上訴人請求上訴人給付工程款，並加計自起訴狀繕本
    送達翌日即自八十六年九月十九日起至清償日止，依法定利率計算之遲延利息於
    即八百九十八萬四千三百九十四元之範圍內，為有理由，應予准許，逾此所為請
    求，為無理由，應予駁回，原審僅判命上訴人給付工程款及保留款之百分之六十
    ，而駁回被上訴人其餘之訴。關於原審判命上訴人給付部分，五百三十六萬四千
    八百四十七元，並加計法定遲延利息，另依兩造之聲請，酌定擔保金額分別宣告
    准免假執行，並未超過上開金額，核無不當，上訴意旨指摘原判決此部分不當求
    予廢棄改判，為無理由，應予駁回。又被上訴人即附帶上訴人請求上訴人即附帶
    被上訴人再給付工程款三百六十一萬九千五百四十七元範圍內部分為有理由，應
    予准許，乃原判決就此部份為附帶上訴人敗訴之判決，自有未洽，附帶上訴人就
    此部分指摘原判決不當，求予廢棄改判，為有理由，爰由本院將原判決此部分予
    以廢棄改判如主文第三項所示，併依兩聲請為准、免假執行之宣告；至於逾上開
    應准許部分，附帶上訴人之請求為無理由，原審為其敗訴之判決，並駁回其假執
    行之聲請，並無違誤，附帶上訴人就此部分所為之附帶上訴，為無理由，應予駁
    回其附帶上訴。
四、據上論結，本件上訴為無理由，附帶上訴為一部有理由，一部無理由，依民事訴
    訟法第四百四十九條第一項、第四百五十條、第七十八條、第七十九條但書，第
    四百六十三條、第三百九十條第二項、第三百九十二條判決如主文。
中      華      民      國    八十九    年      五      月     十六     日
                                    臺灣高等法院臺南分院民事第一庭
~B1審判長法官  黃    崑    宗
~B2      法官  楊    子    莊
~B3      法官  袁    靜    文
右為正本係照原本作成。
如對本判決上訴，須於判決送達後二十日內向本院提出上訴狀；未表明上訴理由者，
應於上訴後二十日內向本院提出理由書。
中      華      民      國    八十九    年      五      月     十九     日
~B法院書記官  黃    文    生


司法院資訊處製作；財團法人民間司法改革基金會備份。
